【裁判字號】    99,簡上,311
【裁判日期】    991130
【裁判案由】    第三人異議之訴
【裁判全文】
臺灣高雄地方法院民事判決            99年度簡上字第311 號
上  訴  人  永豐商業銀行股份有限公司
法定代理人  邱正雄
訴訟代理人  吳瓊城
被上訴人    蔣素瑜
上列當事人間第三人異議之訴事件，上訴人對於民國99年6 月25
日本院98年度雄簡字第3792號第一審判決提起上訴，本院於民國
99年11月18日言詞辯論終結，判決如下：
    主  文
上訴駁回。
第二審訴訟費用由上訴人負擔。
    事實及理由
壹、程序方面：
一、按法定代理人其代理權消滅者，訴訟程序在有法定代理人或
    取得訴訟能力之本人，承受其訴訟以前當然停止，民事訴訟
    法第170 條第1 項定有明文。又依民事訴訟法第168 條至第
    172 條及前條所定之承受訴訟人，於得為承受時，應即為承
    受之聲明，民事訴訟法第175 條第1 項亦有明文。查上訴人
    之法定代理人已變更為邱正雄，此有行政院金融監督管理委
    員會98年12月2 日金管銀控字第09800566950 號函（見簡上
    卷第9 頁）1 紙可憑，茲據其具狀聲明承受訴訟，核無不合
    ，應予准許。
二、按第三人就執行標的物有足以排除強制執行之權利者，得於
    強制執行程序終結前，向執行法院對債權人提起異議之訴，
    強制執行法第15條前段定有明文。至所謂就執行標的物有足
    以排除強制執行之權利者，係指對於執行標的物有所有權、
    典權、留置權、質權存在情形之一者而言，最高法院44年台
    上字第721 號判例可資參照。又客戶委託證券商買賣股票，
    彼此間為行紀關係，證券商為客戶買進之股票，為其占有時
    ，依民法第583 條第1 項規定，適用寄託之規定，而寄託除
    消費寄託須將寄託物之所有權移轉於受寄人始可外，於一般
    寄託或類似消費寄託之混藏寄託，寄託人雖將寄託物交付受
    寄人保管，但自己仍保有該物之所有權（最高法院86年度台
    上字第2662號判決參照）。查被上訴人委託證券商即元富證
    券股份有限公司高雄分公司（下稱元富高雄公司）買進訴外
    人黃靖婷在該公司所設帳號00000000000 號證券集保帳戶（
    下稱系爭集保帳戶）內如原審判決附表所載之股票（下稱系
    爭股票），觀諸被上訴人與元富高雄公司所立契約內容，就
    系爭股票之寄託與一般證券交易相同，性質上屬混藏寄託，
    是系爭股票之所有權應屬實際寄託人即被上訴人所有，揆諸
    前揭說明，被上訴人於原審提起本件第三人異議之訴，合於
    上開程序規定，先予說明。
貳、實體方面：
一、被上訴人起訴主張：上訴人聲請本院98年度司執字第66237
    號執行事件，就其債務人即黃靖婷在元富高雄公司所設系爭
    集保帳戶內委託交易之系爭股票予以扣押。惟被上訴人為黃
    靖婷之姨媽，上開帳戶係被上訴人於90年2 月21日經黃靖婷
    同意而與之成立借名契約，以黃靖婷之名義為登記名義人於
    元富高雄公司開設系爭帳戶為買賣股票行為，並於兆豐國際
    商業銀行北高雄分行開設帳號00000000000 號活期儲蓄存款
    證券戶（下稱系爭兆豐帳戶）為股款交割帳戶；上開帳戶全
    由被上訴人買進賣出，賣出股票所得，亦全由被上訴人持金
    融卡或存摺印章全權支配管理，相關金融卡、存摺及印章均
    自始由被上訴人持有，資金亦全由被上訴人支出，屬被上訴
    人所有，而無使黃靖婷取得實質所有權之意，系爭股票實為
    被上訴人所有，為此爰依強制執行法第15條規定提起第三人
    異議之訴，請求上開執行事件就系爭股票之執行程序予以撤
    銷等語。並於原審聲明：本院98年度司執字第66237 號執行
    事件，就黃靖婷在系爭集保帳戶內之系爭股票所為之扣押及
    拍賣強制執行程序應予撤銷。
二、上訴人則辯以：黃靖婷與被上訴人間是否存有信託或借名契
    約，不無疑義；縱被上訴人與黃靖婷間有借名契約存在，惟
    依債之相對性及公示原則，借名登記僅拘束當事人，被上訴
    人不得對上訴人主張系爭股票為其所有，且該契約因屬脫法
    行為或係基於通謀虛偽之意思表示而為無效；再被上訴人主
    張與黃婧婷間有消極信託契約，惟其所為與信託法第1 條、
    4 條第2 項之規定不符，自不得對抗上訴人之強制執行；另
    被上訴人如主張對黃靖婷帳戶有匯入股款交割款之行為，自
    應依民法第478 條規定請求黃靖婷返還借用物，不得排除上
    訴人之強制執行等語。並於原審聲明：被上訴人之訴駁回。
三、原審經審理結果，准許被上訴人之全部請求。上訴人提起上
    訴，並於本院聲明：(一)原判決廢棄。(二)被上訴人在第一審之
    訴駁回。被上訴人則聲明：上訴駁回。
四、兩造不爭執之事實：
  (一)上訴人以黃靖婷積欠債務為由，以本院98年度雄簡字第1140
    號民事判決及其確定證明書，聲請98年度司執字第66237 號
    執行事件扣押黃靖婷名義所有於第三人元富高雄公司股票，
    共扣得如原審判決附表所載之系爭股票，有本院98年度雄簡
    字第1140號判決書及確定證明書（見雄簡卷第22頁、第23頁
    ）、本院98年8 月12日司執字第66237 號執行命令（見雄簡
    卷第24頁）各1 份可參。
  (二)黃靖婷所有系爭兆豐帳戶之交易內容，於90年2 月至同年3
    月間，有7 筆由訴外人陳德永即被上訴人妹婿所匯入之款項
    ，金額分別為新臺幣（下同）100,000 元、100,000 元、95
    ,000 元 、23,894元、24,492元、100,000 元、31,617元；
    再於同年4 月4 日，由訴外人蔣茗嫻即被上訴人之妹匯入1
    筆金額32,000元之款項；又於92年11月14日，自系爭兆豐帳
    戶轉帳金額70,018元至被上訴人所有之臺灣銀行帳號000000
    000000號活期儲蓄存款帳戶（下稱系爭3664號帳戶）內；並
    於93年3 月至同年6 月間，自被上訴人所有之臺灣銀行帳號
    000000000000號活期存款帳戶（下稱系爭2435號帳戶）及系
    爭3664號帳戶，共匯入6 筆款項至系爭兆豐帳戶內，金額分
    別為100,000 元、16,000元、100,000 元、35,000元、163,
    000 元、50,000元；復於96年2 月至同年8 月間，由被上訴
    人所有之系爭3664號、2435號帳戶匯入3 筆款項至系爭兆豐
    帳戶內，金額分別為50,000元、16,000元、24,000元；另系
    爭兆豐帳戶內之款項，多遭人以ATM 之方式提領等情，有被
    上訴人所有之系爭3664號、2435號帳戶資料（見雄簡卷第9
    頁、第81頁至第87頁），及兆豐國際商業銀行北高雄分行99
    年3 月2 日（99）兆銀北高字第20號函及函附交易內容各1
    份（見雄簡卷第112 頁至第115 頁）為憑。
五、本件之爭點：
  (一)系爭股票是否係被上訴人借用黃靖婷名義所購買？
  (二)若被上訴人與黃靖婷間存在借名契約，該契約是否屬脫法行
    為或基於通謀虛偽之意思表示而無效？
六、得心證之理由：
  (一)系爭股票是否係被上訴人借用黃靖婷名義所購買？
    1.按稱「借名登記」者，謂當事人約定一方將自己之財產以
      他方名義登記，而仍由自己管理、使用、處分，他方允就
      該財產為出名登記之契約，其成立側重於借名者與出名者
      間之信任關係，在性質上應與委任契約同視，倘其內容不
      違反強制、禁止規定或公序良俗者，固應賦予無名契約之
      法律上效力，並類推適用民法委任之相關規定（最高法院
      98年度台上字第76號判決意旨參照）。
    2.查被上訴人與黃靖婷間為姨姪關係，二人間具一定之信任
      基礎，黃靖婷因受被上訴人之託，方至元富高雄公司以自
      身名義開設系爭集保帳戶，於開戶完成後，即將相關存摺
      、印章及金融卡等物均交予證人蔣茗嫻，再由其轉交予被
      上訴人，黃靖婷未曾使用過該帳戶等節，業經證人即被上
      訴人之妹蔣茗嫻於原審證稱：大約在民國80幾年間，被上
      訴人是利用我的帳戶在買賣股票，後來因為我認為會跟我
      自己的股票分不清楚，所以建議被上訴人找黃靖婷，利用
      黃靖婷的帳戶買賣股票，是我問黃靖婷是不是願意提供帳
      戶給被上訴人使用，經黃靖婷同意，後來我就帶黃靖婷去
      元富證券九如路分行開戶，我從我或我先生陳德永的戶頭
      轉帳給被上訴人，因為被上訴人本來就有利用我的帳戶在
      作股票，被上訴人陸續賣掉我帳戶內的股票，所得的款項
      再由我匯給被上訴人，總共前後匯了多少錢我忘了等語（
      見原審卷第92至94頁），核與證人黃靖婷於原審證稱：被
      上訴人跟我說要做股票，我就跟蔣茗嫻去元富證券九如路
      分行開戶，開戶時被上訴人沒有一起去，我之所以會去開
      戶，是因為被上訴人跟蔣茗嫻都認識的共同朋友柯小姐在
      該分行上班，為了給她業績才去那裡辦的，辦完開戶手續
      後，我沒有使用過該帳戶等語（見原審卷第89至91頁），
      相互符合。再者，本件被上訴人於98年7 月13日以其所有
      之門號00 00000000 號行動電話與元富高雄公司之行員通
      話聯絡後，系爭集保帳戶旋即有買入富邦金融控股公司股
      票之舉止，有臺灣大哥大股份有限公司門號00000000 00
      號行動電話98年7 月補印通話明細單1 份（見雄簡卷第50
      頁）、元富綜合證券公司交易系統於98年12月7 日就系爭
      集保帳戶出具之分戶歷史帳列印資料2 紙（見雄簡卷第48
      頁、第49頁）為證；又系爭兆豐帳戶內之款項，多由被上
      訴人以透過AT M之方式提領，或轉帳至被上訴人所有之系
      爭3664號帳戶內，核與被上訴人所為之陳述相符（見雄簡
      卷第94頁、第95頁），且為上訴人所不爭執，復有兆豐國
      際商業銀行北高雄分行99年3 月2 日（99）兆銀北高字第
      20號函及所附交易內容（見雄簡卷第112 頁至第115 頁）
      1 份可憑，應堪信為真實。另外，本件被上訴人及其戚屬
      即蔣茗嫻、陳德永所有之帳戶，與系爭兆豐帳戶之間，交
      易往來頻繁，被上訴人亦多次匯入大筆款項至系爭兆豐帳
      戶內，此為兩造所不爭執，並有系爭3664號、2435號帳戶
      資料（見雄簡卷第9 頁），及兆豐國際商業銀行北高雄分
      行99年3 月2 日（99）兆銀北高字第20號函及所附交易內
      容（見雄簡卷第112 頁至第115 頁）各1 份為憑，均業如
      前述，亦堪採信，復酌以黃靖婷之每年收入除系爭股票外
      僅為十多萬元許，資力未豐，當難以承擔投資系爭股票之
      盈虧，有黃靖婷之財產所得明細（見雄簡卷第210 頁至第
      220 頁）1 份可佐，足見購買系爭股票之資金來源，當係
      出自於被上訴人，且由被上訴人決定是否透過系爭集保帳
      戶及系爭兆豐帳戶進行股票買賣，並由其自由使用支配前
      揭帳戶內之款項，即前開帳戶及系爭股票實質上確由被上
      訴人自行管理、使用或處分。此外，復經本院函詢被上訴
      人所任職之臺灣銀行，可知該行曾於88年5 月19日訂定「
      臺灣銀行員工參與證券期貨等投資行為規範要點」，以避
      免所屬員工從事投機性之證券買賣或超出個人財力範圍之
      證券交易，有臺灣銀行99年4 月13日銀人資字第09900155
      581 號函及隨函檢附資料1 份可憑（見雄簡卷第201 頁、
      第202 頁），核與被上訴人之陳述一致（見簡上卷第27頁
      、第28頁），亦堪採信，足認被上訴人為免其投資股票之
      行為因上開規範而受其主管所限制，確有透過與其因親戚
      情誼而具一定信任關係之黃靖婷之名義，開設系爭集保帳
      戶進行股票投資之動機存在。是以，被上訴人與黃靖婷間
      訂定前開借名契約應屬有正當理由，從而，揆諸前揭說明
      ，應認被上訴人與黃靖婷間所成立之借名契約具法律上效
      力，故被上訴人起訴主張系爭股票係被上訴人借用黃靖婷
      名義所購買，為有理由。
  (二)若被上訴人與黃靖婷間存在借名契約，該契約是否屬脫法行
    為或基於通謀虛偽之意思表示而無效？
    1.被上訴人與黃靖婷訂立借名契約是否屬脫法行為？
      (1)按所謂脫法行為係指當事人為迴避強行法規之適用，以
        迂迴方法達成該強行法規所禁止之相同效果之行為而言
        。是若法律並無相關之強制規定，即難認借名登記係脫
        法行為（最高法院89年度台上字第1119號、94年度台上
        字第362 號判決意旨參照）。
      (2)本件被上訴人係為免個人投資股票之行為，受其所任職
        之臺灣銀行限制，方與黃靖婷訂立上開借名契約，已如
        前述，至上訴人雖主張該借名契約之訂立違反所得稅法
        第103 條規定等語，惟查該規定僅止於規範告發檢舉獎
        金之給予，並非強制或禁止規定，此外，復查無其他強
        行法規係被上訴人借用黃靖婷名義買賣系爭股票所欲迴
        避適用者，是該借名契約之訂立既非以規避強行法規之
        適用為目的，揆諸上開說明，自與脫法行為係屬二事，
        況徵諸契約自由之原則，訂立借名契約並無不可，亦於
        公序良俗無所違背，故上訴人主張被上訴人與黃靖婷間
        之借名契約係屬脫法行為而無效，應屬無據。
    2.被上訴人與黃靖婷訂立借名契約，是否係基於通謀虛偽之
      意思表示而為無效？
      (1)按表意人與相對人通謀而為虛偽意思表示者，其意思表
        示無效，民法第87條第1 項前段定有明文；又所謂通謀
        虛偽表示，指表意人與相對人相互明知為非真意之表示
        而言，故表意人之相對人不僅須知表意人非真意，並須
        就表意人非真意之表示相與為非真意之合意，始為相當
        ，最高法院51年台上字第215 號判例可資參照。
      (2)查被上訴人為免其個人投資股票之行為，受其所任職之
        臺灣銀行限制，而與黃靖婷間訂立前開借名契約，已如
        前述，是雙方於訂約之初，本即約定黃靖婷僅出具名義
        ，至系爭集保帳戶及系爭股票則實由被上訴人自行為相
        關管理、處分，黃靖婷尚無從干涉乙節，此為被上訴人
        、黃靖婷所明知且相互同意，雙方就此並未皆欠缺內心
        之效果意思，即被上訴人與黃靖婷並無相互故意為非真
        意之合意表示，揆諸前揭說明，自與所謂通謀虛偽意思
        表示有間，故上訴人主張該借名契約係基於通謀虛偽意
        思表示而為無效，自非有據。
  (三)上訴人雖另主張被上訴人與黃靖婷之間係成立消極信託契約
    ，渠等未經信託登記，不符合信託法第12條不得強制執行之
    規定等語。惟查，稱信託者，謂委託人將財產權移轉或為其
    他處分，使受託人依信託本旨，為受益人之利益或為特定之
    目的，管理或處分信託財產之關係，此觀信託法第1 條規定
    自明。本件系爭集保帳戶及系爭股票並非由被上訴人委託黃
    靖婷管理或處分，而係被上訴人自行管理或處分，被上訴人
    與黃靖婷間係成立借名登記契約，業如前述，揆諸上開說明
    ，自與信託法所欲規範之法律關係侔不相同，並無信託法相
    關規定之適用餘地，故上訴人前揭主張，亦非有據，併此敘
    明。
  (四)綜上所述，被上訴人與黃靖婷間成立借名契約，此契約非屬
    脫法行為，亦非基於通謀虛偽意思表示而為，徵諸契約自由
    原則之尊重，應為有效。是被上訴人本於其對系爭股票之所
    有權而提起本件第三人異議之訴，請求撤銷本院98年度司執
    字第66237 號清償債務之強制執行程序，為有理由，應予准
    許。原審准許被上訴人之請求，於法並無不合，上訴意旨指
    摘原判決不當，求予廢棄改判，為無理由，應予駁回。
七、據上論結，本件上訴為無理由，依民事訴訟法第436 條之1
    第3 項、第463 條、第449 條第1 項、第78條，判決如主文
    。
中    華    民    國    99    年    11    月    30    日
                  民事第三庭   審判長法  官  朱玲瑤
                                     法  官  李嘉益
                                     法  官  洪能超
以上正本證明與原本無異。
本判決不得上訴。
中    華    民    國    99    年    11    月    30    日
                                     書記官  火秋予

司法院資訊處製作；財團法人民間司法改革基金會備份。
